最高法院刑事判決　　　　　　　　　　　　　　　八十八年度台上字第七一九五號
　　上　訴　人　丁○○
　　　　　　　　乙○○
　　　　　　　　丙○○
　　　　　　　　甲○○
右上訴人等因偽造文書案件，不服台灣高等法院高雄分院中華民國八十六年十月一日
第二審判決（八十六年度上訴字第三十一號，起訴案號：台灣高雄地方法院檢察署八
十五年度偵字第二十二號），提起上訴，本院判決如左：
    主  文
原判決撤銷，發回台灣高等法院高雄分院。
    理  由
本件原判決認定上訴人丁○○自民國六十六年間起擔任台灣澎湖監獄之會計主任至八
十四年間止；上訴人丙○○自七十九年四月起擔任該監獄之總務科長至八十年十月間
止；上訴人乙○○則自七十三年十月間起擔任該監獄之總務科庶務承辦人員至八十年
十月八日止，均為依據法令從事公務之人員，並對台灣澎湖監獄之採購、驗收、付款
負有承辦、監督及審核之責；上訴人甲○○則為協仲企業有限公司（以下簡稱協仲公
司）之負責人，為從事承包工程、安裝機具、販售藥劑等業務之人；因協仲公司承包
台灣澎湖監獄污水處理場工程，自七十八年六月十三日開工，於七十九年三月二十一
日申報竣工，同年六月二十八日完成驗收，於竣工日起即行運轉使用。嗣於八十年五
月一日因該監副典獄長報告八十會計年度預算執行工作推行困難，為加快執行腳步，
擬將各項工作進度列一時間表，要求承辦人員須於限期內完成，如未於預定期間內完
成者，追究責任。並於八十年五月十五日以上級提示及決議事項通知該監總務科人員
對於各項預算工程希望積極檢討，務必於年度結束前執行完畢及八十會計年度預算未
執行項目，請總務科積極辦理。適因台灣澎湖監獄污水處理場之管理員報告該監使用
場庫房中存置之消毒粉等藥劑至八十年六月底即將用罄，而此時台灣澎湖監獄尚有新
台幣（下同）二百餘萬元之設備費尚未支用，丁○○為迅速消化該筆預算，以避免受
到責罰，乃於八十年六月底某日至該監總務科，囑咐丙○○、乙○○利用該筆經費向
甲○○所經營之協仲公司購買污水處理場之備品（含機具及藥劑），丁○○、丙○○
、乙○○在執行預算限期內完成之壓力下，即由乙○○電請甲○○自行提出另二家廠
商之估價單。嗣於八十年七月三日甲○○即持協仲公司及楊氏企業有限公司、新光電
機廠之估價單，一人出席台灣澎湖監獄採購小組會議，並於當日由台灣澎湖監獄向協
仲公司以總價一百十七萬六千二百元之價格購買如原判決附表所示之藥劑及機器設備
一批；嗣為配合八十年度預算執行之需求及應於八十年六月三十日之前核銷，丁○○
、丙○○與乙○○均明知台灣澎湖監獄係於八十年七月三日向協仲公司採購如原判決
附表所示之藥劑及機器設備一批，三人竟於當日共同商議，由乙○○告知從事該項業
務之甲○○將其業務上所製作之統一發票文書上之日期登載為八十年六月三十日，而
甲○○既明知為不實之事項，仍與丁○○、丙○○、乙○○基於犯意之聯絡，於八十
年七月三日將其業務上製作之統一發票文書日期登載為八十年六月三十日，並交付於
乙○○，因甲○○無法立即交貨，丁○○、丙○○、乙○○三人復又同意由甲○○以
欠貨單代替合約而未實際交貨、驗收。丁○○、丙○○、乙○○均明知未實際交貨、
驗收，不得為財產增加之填載，竟復與甲○○基於犯意之聯絡，推由乙○○於八十年
七月八日先行於乙○○職務上所應掌理、製作之財產增加單上，為前開藥劑、機器設
備不實增加之登載，並逐級交由使用單位蓋章後，列入財產明細表之帳冊內，而為行
使。乙○○並連同前開甲○○持以行使登載八十年六月三十日不實日期之統一發票，
於該同年月九日依該統一發票，製作黏貼憑證，逐級呈丙○○、審核人員、丁○○及
機關長官批示後，據此製作付款憑單，由甲○○於八十年七月十二日依付款憑單領得
全部之款項，足以生損害於審計機關對於財務支出稽核之正確性及台灣澎湖監獄先行
付款、協仲公司遲延交貨所受之損害等情。因而撤銷第一審科刑判決，改判依牽連犯
關係，從一重論處上訴人丁○○、丙○○、乙○○、甲○○共同行使公務員明知為不
實之事項，而登載於職務上所掌之公文書，足以生損害於公眾及他人罪刑，固非無見
。
惟查：(一)、原判決事實記載台灣澎湖監獄向協仲公司以總價一百十七萬六千二百元之
價格，購買如原判決附表所示之藥劑及機器一批云云。但原判決附表記載藥劑部分編
號二消毒粉總價二十一萬六千元，則合計藥劑及機器之總價為一百零三萬二千二百六
十元，與原判決事實欄所載之一百十七萬六千二百元並不相符，究以何者為正確，尚
欠明瞭，原審未根究明白，遽論上訴人等罪刑，自有證據調查未盡之違法。(二)、原判
決事實欄所載上訴人等填製之統一發票、付款憑單、財產增加單等似屬商業會計法第
十三條規定之會計憑證，如以明知為不實之事項而填製，同法第七十一條第一款定有
處罰明文，上訴人等之行為，尚涉犯商業會計法第七十一條第一款罪嫌，原判決僅適
用刑法第二百十六條、第二百十三條、第二百十五條規定論處上訴人等共同行使公務
員明知為不實之事項，而登載於職務上所掌之公文書，足以生損害於公眾及他人罪刑
，難謂無刑事訴訟法第三百七十八條判決不適用法則之違法。上訴人等上訴意旨執以
指摘原判決不當，尚非全無理由，應認原判決有撤銷發回更審之原因。又原判決不另
為諭知無罪部分，本乎審判不可分原則，應併予撤銷發回，附此明。
據上論結，應依刑事訴訟法第三百九十七條、第四百零一條，判決如主文。
中      華      民      國    八十八    年     十二     月     十六     日
                              最高法院刑事第三庭
                                  審判長法官  陳  錫  奎
                                        法官  洪  清  江
                                        法官  吳  昆  仁
                                        法官  李  伯  道
                                        法官  花  滿  堂
      右正本證明與原本無異
                                              書  記  官
中      華      民      國    八十八    年     十二     月    二十一    日
